臺灣臺中地方法院民事判決　94年度訴字第908號
原　　　告　行政院農業委員會林務局東勢林區管理處
法定代理人　丙○○
訴訟代理人　賈俊益　　律師
複代理人　　丁○○
被　　　告　甲○○
　　　　　　　　　　　巷10號.
訴訟代理人　乙○○
被　　　告　戊○○
　　　　　　　　　　　巷38號.
當事人間返還林地事件，本院於94年11月7日言詞辯論終結，判
決如下：
    主    文
被告甲○○應將坐落臺中縣和平鄉大甲溪事業區第六六林班地，
假二三號土地上，如附圖所示D部分、面積零點零零二三公頃之
地上物拆除，並將附圖所示B、D部分，面積合計零點柒零捌伍公
頃之土地返還原告；並給付原告新臺幣參萬玖仟陸佰柒拾伍元及
自民國九十四年十月四日起至清償日，按年息百分之五計算之利
息。
被告戊○○應將坐落臺中縣和平鄉大甲溪事業區第六六林班地，
假五地號土地上，如附圖所示I部分、面積零點零零九九公頃之
地上物拆除，並將附圖所示G、H、I部分、面積合計零點六四零
一公頃之土地返還原告；並給付原告新臺幣參萬伍仟捌佰肆拾伍
元，及自民國九十四年十月四日起至清償日，按年息百分之五計
算之利息。
原告其餘之訴駁回。
訴訟費用由被告甲○○負擔百分之五十三，被告戊○○負擔百分
之四十七。
本判決原告勝訴部分，於原告分別以新台幣壹拾貳萬元、壹拾萬
元為被告甲○○、戊○○供擔保後，得假執行。
原告其餘假執行之聲請駁回。
    事實及理由
壹、程序方面：
一、按國有財產撥給各地國家機關使用者，名義上雖仍為國有，
    實際上即為使用機關行使所有人之權利，故本院對於是類財
    產，向准由管領機關起訴，代國家主張所有權人之權利，被
    上訴人持有所有權狀及駐用房屋保管卡，原審認其得為起訴
    行使所有人之權利尚非無據（最高法院51年台上字第2680號
    判例參照）。查坐落台中縣和平鄉大甲溪事業區第66林班地
    ，假23地號，面積1.45公頃（以下簡稱系爭假23地號土地）
    及假5地號，面積0.60公頃（以下簡稱系爭假5地號土地）土
    地為未登錄之國有土地，原告為管理機關，則原告代表國家
    提起本件訴訟，主張所有權人之權利，自有當事人能力，合
    先敘明。
二、本件被告均經合法通知，未於言詞辯論期日到場，核無民事
    訴訟法第386條所列各款情形，爰依原告之聲請，由其一造
    辯論而為判決。
貳、實體方面：
一、原告主張：訴外人王義裕、張安南向原告組織合併前之台灣
    省政府農林廳東勢林區管處承租系爭假23、假5地號土地，
    原定租期至民國（下同）84年6月30日止。系爭假23號土地
    如附圖所示B、D部分目前為被告甲○○占用，其中B部分、
    面積0.7062公頃土地被告甲○○種植果樹，D部分、面積0.0
    023公頃土地被告甲○○設置水塔1座；系爭假5地號土地如
    附圖所示G、H、I部分目前為被告戊○○占用，其中H部分、
    面積0. 1139公頃被告戊○○種植果樹，I部分、面積0.0099
    公頃被告戊○○設置工寮房屋，G部分、面積0.5163公頃為
    空地。被告甲○○、戊○○與原告間就系爭假23地號及假5
    地號土地並無租賃關係，2人係無權占用系爭土地，原告為
    系爭土地之管理機關自得依物上請求權之法律關係請求被告
    甲○○、戊○○返還無權占用之土地。又被告等無權占用系
    爭土地，受有相當於租金之不當得利致原告受損害，原告得
    依民法第179條規定請求被告返還所得利益。依土地法第110
    條第1項規定，租金以地價年息8%計算，查系爭土地為未登
    錄土地，並無公告地價或申報地價，原告爰引系爭土地比鄰
    已登錄地台中縣和平鄉○○段14地號土地之地價作為本件計
    算不當得利之依據，上開相鄰土地之申報地價為每平方公尺
    14 元，原告為便利計算，請求被告返還自89年4月1日起至
    94年3月31日止，共5年之不當得利，依此計算，被告甲○○
    占用面積7,085平方公尺，應給付原告39680元、被告戊○○
    占用面積6401平方公尺，應給付原告35845元。並聲明求為
    判決：(一)被告甲○○應將系爭假23地號土地上，如附圖所示
    B、D部分，面積0.7085公頃之土地返還原告，並將附圖所示
    D部分、面積0.0023公頃之地上物拆除。(二)被告戊○○應將
    系爭假5地號土地上，如附圖附圖所示G、H、I部分、面積
    0.6041公頃之土地返還原告，並將附圖所示I部分、面積零
    點零零九九公頃之地上物拆除。(三)被告甲○○應給付原告39
    680元及自94年9月19日言詞辯論筆錄繕本送達翌日起至清償
    日止按年息5%計算之利息。(四)被告鍾定應給付原告35845元
    及自94年9月19日言詞辯論筆錄繕本送達翌日起至清償日止
    按年息5%計算之利息。(五)訴訟費用由被告負擔。(六)原告願供
    擔保聲請宣告假執行。
二、被告戊○○經合法通知，未於言詞辯論期日到庭，亦未提出
    書狀作何聲明或陳述。
三、被告甲○○經合法通知，未於最後言詞辯論期日到庭，惟據
    其前到庭及具狀自認占用系爭假23地號如附圖所示B、D部分
    種果樹及設置水塔，惟辯稱：其與系爭23地號之承租人王義
    裕、訴外人皮長江3人合夥開墾，以訴外人王義裕之名義向
    原告承租系爭假23地號土地，附圖所示B、D部分係被告甲○
    ○分配到的部分，並於59年10月1日與訴外人王義裕、皮長
    江立有合約書為憑，其並非無權占用，被告甲○○願返土地
    ，但要求原告應有合理之賠償。並聲明求為判決：駁回原告
    之訴。
四、法院之判斷：
  (一)原告主張系爭假23地號、假5地號土地，分別為訴外人王義
    裕、張安南向原告承租，租期業於84年6月30日屆滿及系爭
    假23地號土地上，如附圖所示B、D部分，面積0.7085公頃及
    系爭假5地號土地上，如附圖所示G、H、I部分，面積0.6401
    公頃土地為被告甲○○、戊○○占用之事實，業據原告提出
    台灣省德基水庫集水區域內國有森林用地出租造林契約書影
    、德基水庫集水區承租地（林班地）查對紀錄表影本各2件
    為證，並經本院到場勘驗屬實，及囑託台中縣東勢地政事務
    所派員測量，製有勘驗筆錄、複丈成果圖附卷可參，堪信原
    告之主張為真正。
  (二)被告甲○○辯稱係與訴外人王義裕、皮長江合夥開墾，並提
    出合約書為憑，惟查：系爭假23地號土地係由王義裕之名義
    向原告承租造林，有原告提出之出租造林契約書可稽，且為
    被告甲○○所不爭執，縱被告甲○○所辯屬實，亦僅為其與
    訴外人王義裕、皮長江間之內部關係，尚無從拘束第三人之
    原告，並據以向原告主張有權占用，是被告甲○○所辯，自
    不足為其有利之認定。
  (三)按所有人對於無權占有或侵奪其所有物者，得請求返還之。
    對於妨害其所有權者，得請求除去之。有妨害其所有權之虞
    者，得請求防止之，民法第767條定有明文。系爭假23地號
    、假5地號土地，均為國有土地，原告為土地之管理機關，
    在其職掌業務範圍內，自得行使所有權人權利，是原告依據
    民法767條之規定，請求被告甲○○將系爭假23地號土地上
    如附圖所示D部分，面積0.0023公頃之水塔拆除，並附圖所
    示B、D部分，面積合計0.7085公頃之土地返還原告；及請求
    被告戊○○將系爭假5地號土地上，如附圖所示I部分，面積
    0. 0099公頃之房屋拆除，並將附圖所示G、H、I部分，面積
    合計0.6401公頃之土地返還原告自屬有據，應予准許。
  (四)次按無法律上之原因而受利益，致他人受損害者，應返還其
    利益。地租不得超過地價8%。民法第179條及土地法第110條
    分別定有明文。又無權占有他人之土地，可獲得相當於租金
    之利益，被占用人則受有相當於租金之損害，為社會通常之
    觀念，最高法院61年臺上字第1695號判例可供參酌。被告甲
    ○○、戊○○無權占有系爭林地，既如前述，其使用系爭林
    地，自獲有相當於租金之利益，是原告依據不當得利之法律
    關係請求被告返還相當於租金利益之不當得利，亦屬有據。
    原告據此請求被告返還自89年4月1日起至94年3月31日止，
    共5年之不當得利。本院審酌鄰近被告2人所占用土地之鄰地
    即台中縣和平鄉○○段14地號土地92年1月之公告現值為每
    平方公尺50元，申報地價為每平方公尺14元，有原告提出之
    土地登記簿謄本影本在卷可稽，另審酌被告使用系爭土地目
    係用以種植果樹，及系爭土地地處偏遠，交通不便，且申報
    地價每平方公尺14元甚屬低廉，認為原告請求按鄰地申報地
    年息8%計算不當得利，尚屬允當。則依此計算，被告甲○○
    、戊○○占用面積分別為0.7085公頃、0.6401公頃，每年相
    當於不當得利之租金數額，應分別為7,935元（7085×14×
    0.08＝7935，元以下4捨5入）、7,169元（6401×14×0.08
    ＝7169，元以下4捨5入），5年之不當得利數額分別為39,67
    5元、35,845元。
  (五)從而，原告訴請被告甲○○、戊○○返還系爭假23地號、假
    5地號土地上，如附圖所示B、D部分土地及G、H、I部分土地
    並拆除地上物，暨分別請求被告甲○○返還不當得利39,675
    元；請求被告戊○○返還不當得利35,845元，及均自本院94
    年9月19日言詞辯論筆錄繕本送達翌日即94年10月4日起至清
    償日止按年息5%計算之利息，為有理由，應予准許。原告請
    求被告甲○○返還不當得利逾上述數額部分，則屬無據，應
    予駁回。
  (六)原告陳明願供擔保，聲請宣告假執行，經核其勝訴部份，合
    於法律規定，爰酌定相當之擔保金額宣告之；至其敗訴部分
    其餘假執行之聲請，因該部份訴之駁回而失所依附，應予駁
    回。
五、訴訟費用負擔及假執行宣告之依據：民事訴訟法第79條、第
    85條第1項但書、第390條第2項。
中　　華　　民　　國　　94　　年　　11　　月　　21　　日
                  民事第三庭    法  官  陳文爵
正本係照原本作成。
如對本判決上訴，須於判決送達後20日內向本院提出上訴狀。
中　　華　　民　　國　　94　　年　　11　　月　　21　　日
                                書記官
